【裁判字號】    99,訴,149
【裁判日期】    990927
【裁判案由】    損害賠償
【裁判全文】
臺灣桃園地方法院民事判決               99年度訴字第149號
原      告  葉綵茱
訴訟代理人  陳鄭權律師
複 代 理人  丁俊和律師
被      告  瑋隆國際有限公司
法定代理人  黃國忠
訴訟代理人  湯其瑋律師
上列當事人間請求損害賠償事件，本院於民國99年9 月13日言詞
辯論終結，判決如下：
    主  文
被告應給付原告新台幣貳佰伍拾萬元，及自民國九十八年十二月
四日起至清償日止，按週年利率百分之五計算之利息。
原告其餘之訴駁回。
訴訟費用由被告負擔。
本判決第一項於原告以新台幣捌拾萬仟元供擔保後，得假執
行。但被告如以新台幣貳佰伍拾萬元為原告預供擔保，得免為假
執行。
原告其餘假執行之聲請駁回。
    事實及理由
一、原告起訴主張：
（一）緣被告公司之法定代理人黃國忠於民國97年6 月3 日向原
      告表示其所經營之被告公司欲購買土地擴建漁業養殖場，
      並允諾以月息2 分計算利息，且約定於1 年之內歸還等語
      ，原告乃於97年6 月3 日簽發並交付面額為新台幣（下同
      ）250 萬元，票號00000000之支票1 張（下稱系爭支票）
      予被告，該支票並已兌現。詎料屆期後，屢經催討，均藉
      詞推拖，原告乃於98年12月3 日以第1934號函催告被告返
      還前開借款250 萬元。
（二）依證人呂芳運及被告公司之法定代理人黃國忠所述，兩造
      於97年6 月3 日確有250 萬元之金錢借貸，而被告亦確實
      收受原告250 萬元借款，且被告斯時借款原因確實是因要
      擴建漁場。另依被告於97年3 月至6 月初共給付證人練偉
      傑250 萬元買魚，可知被告確實是有向原告借款以清償其
      先前所欠證人練偉傑買魚費用之可能；至於證人練偉傑所
      稱原告有買魚之事乃均是聽被告法定代理人所說，並非其
      所親見親聞，是證人練偉傑所言並無法證明原告真有買魚
      之事實，且證人練偉傑所收到的買魚錢乃均是被告所付，
      而證人練偉傑亦是將5 條魟魚交給被告法定代理人，在5
      條魟魚交易期間，證人練偉傑亦根本未接觸原告，原告與
      證人練偉傑間根本不可能產生5 條魟魚之買賣關係，是原
      告並未向證人練偉傑購買魟魚。再者，若原告於97年6 月
      3 日所交之250 萬元乃真是買5 條魟魚之投資，按理應該
      是在原告交付250 萬元後，被告才向證人練偉傑買魟魚，
      並由被告把原告的錢當作買魚價金給付給證人練偉傑，然
      證人練偉傑卻在97年3 、4 月間就已經收到被告所給付的
      買魚之價款計145 萬元，斯時原告根本都還沒把250 萬元
      給被告，是顯知97年3 月間被告跟證人練偉傑買5 條魟魚
      的事實，根本與97年6 月間兩造之250 萬元借貸無關。
（三）再依證人黃國展之證述可證明原告根本就沒有和證人黃國
      展談過任何投資魟魚或買魟魚之事實，證人黃國展所言原
      告有買魟魚或投資魟魚根本都是聽聞他人所言，而不是證
      人所親身體驗。另證人黃國展除為被告公司資深員工，以
      及被告公司法定代理人黃國忠之堂弟外，且為和被告公司
      法定代理人黃國忠一同養魟魚之人，是黃國展所為原告有
      投資魟魚之陳述乃為偏袒被告不實之詞。末查證人黃國展
      證述證人是在被告公司2 樓看見原告交付250 萬元支票，
      然查原告交付250 元支票是在原告公司2 樓，並非被告公
      司；又證人黃國展證述黃國忠是先向訴外人天下龍魚公司
      買魟魚後原告看到該魟魚才向黃國忠買魟魚，然訴外人天
      下龍魚公司負責人練偉傑於99年6 月23日在鈞院卻證述原
      告是透過被告法定代理人向證人練偉傑買魟魚，此與證人
      黃國展所證述之黃國忠是先向訴外人天下龍魚公司買魟魚
      後，原告看到該魟魚後再向黃國忠買魟魚不同。
（四）若兩造真有250 萬元投資魟魚約定之事實，並曾約定原告
      所買魟魚交由被告飼養、繁殖，以及曾約定處理魟魚等相
      關補貼等事項，兩造怎可能沒有訂定任何書面約定，且原
      告根本不瞭解魟魚或魟魚交易市場，若真有投資魟魚必定
      會與被告訂定相關投資約定，如此對兩造才都有保障，否
      則若被告真有幫原告飼養魟魚，那飼養費用要如何結算？
      又一條單價高達50萬元魟魚若在被告養殖期間死亡，那應
      該由誰負責？種種因投資魟魚可能產生之民事責任，若原
      告真有花費250 萬元投資魟魚之事實，根本不可能都沒訂
      定任何書面記錄，是兩造或原告與被告法定代理人間確實
      沒有任何投資魟魚之事實，而原告給付被告250 萬元確實
      是借款。為此，爰依消費借貸之法律關係提起本件訴訟。
      並聲明：(1)被告應給付原告250 萬元，及自97年6 月4日
      起至清償日止，按週年利率20％計算之利息（原告民事準
      備理由一狀誤載為5 ％）。(2)願供擔保，請准宣告假執行
      。
二、被告抗辯稱：
（一）原告雖主張被告之法定代理人黃國忠於97年6 月3 日向原
      告借款250 萬元，約定借款期間為一年，並有約定利息為
      年息24% ，原告遂於97年6 月3 日交付250 萬元之系爭支
      票予被告公司之法定代理人黃國忠，並提出系爭支票為證
      ，惟觀諸本件原告雖有提出由原告簽發系爭支票乙紙為證
      ，然其實無從資以證明兩造間具有就250 萬元之借款達成
      意思表示一致及有系爭消費借貸關係之存在等事實，是該
      系爭支票難採為原告有利之認定，原告主張系爭消費借貸
      成立云云，即非有據。
（二）雖證人呂芳運到庭證稱被告之法定代理人向原告借貸系爭
      250 萬元云云，惟姑不論證人呂芳運為原告擔任負責人之
      阡隆公司之副總經理，為該公司高階主管，與原告在事業
      經營之關係密切，具有特殊利害關係，況對於本案所涉金
      額並非小數目，是其對於上開證述事實，顯有偏頗之虞，
      本難以遽信，而無證據價值；且觀諸證人呂芳運於該日言
      詞辯論期日所為證詞內容，可知其一方面對於所稱借款之
      還款、約定利息等細節，均推稱不知，但他方面卻可明確
      指出被告之法定代理人向原告借貸之金額及如何開立支票
      以資清償等情節，其證詞之憑信性已堪存疑。況倘被告之
      法定代理人當日確曾前往原告辦公室借款屬實，則以原告
      係阡隆公司之董事長，本身有獨立寬敞之辦公室，可供接
      待來訪賓客之用，衡情被告前往該辦公室時，證人呂芳運
      實無可能適巧在該辦公室內，更遑論證人於原告與被告之
      法定代理人洽談期間竟仍駐留一旁，而未返回其個人辦公
      室處理公司事務，是證人呂芳運所稱其當時剛好在辦公室
      ，且一直在忙其事情等詞，卻不用迴避，顯悖常情，尤難
      信實。再考諸被告之法定代理人曾將系爭5 條魟魚之照片
      寄至證人呂芳運之電子信箱一節，對此，證人呂芳運僅當
      庭陳稱：「我忘了，我一天大概有三百封電子郵件」等語
      ，並否認收受該封電子郵件，蓋有關魟魚的郵件並非常見
      ，又屬於商業投資行為，與其他一般例行性商業往來文件
      不同，特殊性質較強，若無當事人間相互約定投資魟魚之
      合意，被告之法定代理人為何要寄發該5 隻魟魚之照片給
      原告及證人呂芳運？由此顯見被告所辯兩造間係具有投資
      魟魚之交易關係等語應屬非虛，否則倘果如證人呂芳運所
      稱，被告僅係向原告借貸系爭250 萬元，則被告法代何有
      可能無端寄送前揭魟魚照片予該證人？是證人呂芳運對於
      該郵件其特殊性一定有所印象，伊之前揭證詞，顯係出於
      迴護原告之借貸主張，與事實相去甚遠，自難採取。
（三）再參酌證人練偉傑證詞可資證明原告確曾向被告之法定代
      理人購買5 條魟魚等情無訛，此正係原告開立系爭面額新
      台幣250 萬元之支票一紙予被告之緣由所在，況被告法定
      代理人已多次向證人練偉傑購買魟魚，系爭之該批5 隻魟
      魚從被告之法定代理人匯款給證人練偉傑之記錄（97年3
      月14日、97年4 月24日、97年6 月5 日），與原告至被告
      公司看魚之時點即96年6 月間之時點相符，可證其所為之
      證言屬實，是原告事後欲推翻雙方既已成立之投資交易關
      係，始改稱該支票係擔保借款之用云云，顯不足取。
（四）再就證人黃國展到庭證稱，除證明原告確有至被告公司看
      過魟魚並表示要購買以參與投資，並約定購買後將系爭魟
      魚寄養至被告公司，於投資獲利後（或為變賣，或為繁殖
      ），給付被告法代獲利之10％，且原告與被告法代約定購
      買系爭5 隻魟魚以作為繁殖投資時，證人呂芳運亦在場，
      渠亦向被告法定代理人購買系爭5 隻魟魚中之其中1 隻以
      作為投資之用，僅先由原告開立支票250 萬元支付價款，
      是故證人呂芳運對於本案涉及之250 萬元究竟是消費借貸
      關係亦或是買賣關係，屬於利害關係人，是原告事後欲推
      翻雙方既已成立之投資交易關係，伊原先向原告所借之其
      中一隻魟魚價款50萬元亦牽涉其中，若其陳稱對原告不利
      之證詞，除渠之工作不保，對於渠與原告間之借貸關係亦
      會受影響，始作證該支票係擔保借款之用云云等偏袒原告
      之不實證詞，與事實大相逕庭，顯不可採。
（五）兩造間係就購買系爭5 條魟魚養殖成立投資交易契約，既
      如前述，則被告基於該契約關係，受領原告開立之前揭支
      票一紙，並兌領在案，自係具有法律上原因，亦並非消費
      借貸關係。此外，原告復未能就被告確係有與原告間之借
      貸合意提出其他實據如借據等書面以資證明，況涉及如此
      龐大金額之借款卻無訂立任何書面證明，對於當事人雙方
      皆為從事有關科技產品（電路測試產品、PCB 代工）之產
      業等商業行為，顯不符合經驗法則，則原告主張依消費借
      貸之法律關係，訴請被告返還系爭250 萬元，亦非有據等
      語，資為抗辯。並聲明：(1)原告之訴及假執行之聲請均駁
      回。(2)如受不利判決，願供擔保請准免為宣告假執行。
三、兩造不爭執事項：
    被告於97年6 月3 日收受原告簽發發票日期為97年6 月3日
    、發票金額250 萬元、付款銀行為彰化商業銀行晴光分行、
    支票號碼為ＣＮ0000000 之支票1 紙；嗣後被告將前開支票
    交由第三人基雅國際股份有限公司兌領。
四、兩造爭執事項：
    兩造間是否成立消費借貸法律關係？
五、得心證之理由：
（一）按「稱消費借貸者，謂當事人一方移轉金錢或其他代替物
      之所有權於他方，而約定他方以種類、品質、數量相同之
      物返還之契約。」民法第474 條第1 項定有明文。準此，
      當事人主張有金錢借貸關係存在，須就其發生所須具備之
      特別要件即金錢之交付與借貸意思表示相互一致負舉證責
      任。原告主張兩造間有消費借貸關係存在，惟為被告所否
      認，則原告自應就兩造間有消費借貸意思表示合致之有利
      於己之事實，負舉證責任。
（二）經查，原告主張被告於97年6 月3 日向伊借款250 萬元之
      事實，業據原告提出為被告所不爭執之系爭支票影本1 紙
      為證（見本院98年度司促字第42285 號卷第5 頁），且被
      告亦自認有收受系爭支票1 紙，並背書交由第三人基雅國
      際股份有限公司兌領（見本院卷第26頁正頁、背頁）；另
      證人呂芳運於99年5 月24日結證稱：「（問：證人是否知
      道被告公司與原告有無金錢往來、生意關係？）答：有，
      被告法代一直有向我們公司購買耗材，和原告曾經有過借
      貸關係，確實時間我忘記了，大約是在七、八年前，是被
      告法代向原告借錢，錢應該是有還，我不清楚。之後一、
      二年前應該還有一筆，是被告法代向原告借錢，金額是
      250 萬元。」、「（問：證人如何知悉此事？）答：因為
      那天我也在辦公室。」、「（問：那天被告法定為何會去
      原告公司向原告借錢？）答：我不知道，我只是剛好在辦
      公室，我聽到被告法代要擴建漁場需要用錢，所以向原告
      調現。」、「（問：原告的錢如何交付被告法代？）答：
      在公司開的票，個人票還是公司票我不知道。」等語（見
      本院卷第42頁背頁、第43頁），證人呂芳運對於被告法定
      代理人係為擴建漁場而到原告公司向原告借貸250 萬元並
      由原告交付支票1 紙交予被告一節，核與原告主張相符，
      再參以證人練偉傑證稱：被告公司有設立成一個漁場等語
      （見本院卷第49頁），足認被告確有興建漁場乙事，則原
      告主張被告係基於擴建漁場資金需求而向原告借貸250 萬
      元等語，尚非無據。
（三）另證人黃國展雖於99年8 月11日結證稱：「（問：原告去
      你們公司何事？）答：來看魟魚。」、「（問：為何原告
      會去被告公司看魟魚？何人所養？）答：原告在外面聽人
      家說我們公司在養殖魟魚，是我們老闆即被告公司之法定
      代理人黃國忠所養…」、「（問：原告何時去看魟魚？）
      答：去年，夏天，詳細時間不清楚。」、「（問：原告去
      被告公司看魟魚看過幾次？）答：三次。」、「（問：看
      了之後有何表示？）答：想買來投資，他有向我老闆表示
      ，後來原告挑了魚。」、「（問：原告後來表示投資後如
      何進行？）答：原告叫我們賣他五隻，賣250 萬。其中一
      隻是呂芳運要買的，我知道他老闆先幫他墊這筆錢。」、
      「（問：原告250 萬元如何給付？）答：開票，開一張票
      。」、「（問：原告買的五隻魟魚被告法代有無交給他？
      ）答：沒有，原告當時說是託被告公司法代飼養，因為是
      高單價的東西，怕養死掉，有承諾如果有賣掉補貼我們百
      分之十飼料錢、水電費，如果養大沒有賣掉，生小魟魚的
      話，就賣掉小魟魚，一樣補貼我們百分之十。」、「（問
      ：原告購買魟魚是向被告法代購買還是瑋隆公司？）答：
      黃國忠個人。」、「（問：原告有無曾經親自跟證人表示
      過他想要買魟魚？）答：呂芳運有，原告沒有，原告直接
      向被告公司法代表示要購買魟魚的意願。」、「（問：證
      人前述補貼百分之十是否是原告親口對證人所說，還是從
      其他地方聽聞？）答：是第三次我們在被告公司二樓辦公
      室聽到他們的對話時聽到的，那時已經決定要買。」、「
      （問：第三次證人在被告公司二樓辦公室時，那時原告是
      否有拿錢給被告法代？）有拿支票。」、「（問：支票面
      額為何？）答：我聽我老闆說是250 萬元，我知道有這張
      支票，但是我沒有拿來看面額是多少…。」、「（問：證
      人前述原告有投資購買魟魚，到底被告法代是拿了原告的
      錢再幫原告買魚還是之前就有買魚？）答：是我們公司先
      向天下龍魚公司買魚，買了之後，原告來看才決定要買魚
      。」等語（見本院卷第76頁背頁至第79頁背頁）；惟證人
      即出售魟魚之天下龍魚公司負責人練偉傑於99年6 月23日
      到庭結證稱：「（問：被告法代除了向證人購買魟魚外，
      有無向其他人購買魟魚？）答；被告法代也是屬於中間買
      賣者，他有找原告向我買過魚，大約是97年3 月份的事情
      。從匯款紀錄來看，3 月份被告法代有像我訂魚。」、「
      （問：原告有無透過被告法代向你購買魚？）答：有這件
      事情，是在被告法代的辦公室有見過原告，買魚是透過被
      告法代出面與我接洽。」、「（問：被告法代當時如何與
      證人商談？）答：被告法代說他有一個朋友叫阿珠姐想要
      買魚，所以要我幫他找，然後買了5 隻魟魚共250 萬元。
      」、「（問：分幾次付款？）答：三次，97年3 月14日45
      萬元，97年4 月24日100 萬元，97年6 月5 日100 萬元，
      都是匯款，剩下5 萬元是付現金。」、「（問：證人稱被
      告法代當中間人何意思？）答：他有朋友或客戶要投資魟
      魚沒有管道時，因為他與我們這種進口商熟識，所以他都
      會從中介紹買賣，他自己有沒有賺錢不清楚。」「（問：
      證人所謂被告法代稱阿珠姐要買魚之事情，證人是否有因
      此事情與原告接觸過，包括電話聯絡或電子郵件？）答：
      沒有。」等語（見本院卷第48頁背頁至第49頁背頁）。是
      自證人練偉傑之前開證詞可知，縱認原告有透過被告公司
      之法定代理人黃國忠，以250 萬元之價格向訴外人天下龍
      魚公司購買5 隻魟魚做為投資，其購買之時間點亦應是在
      97年3 月間，並分3 次付款，且最後1 次付款時間為97年
      6 月5 日，匯款100 萬元，另參之系爭支票之發票日期為
      97年6 月3 日，係在被告第2 次匯款時間即97年4 月24日
      之後，發票金額為250 萬元，由被告背書予訴外人基雅國
      際股份有限公司於97年6 月4 日提示兌領等情觀之，則證
      人黃國展上開證稱：原告曾於97年夏天至被告公司看魟魚
      ，並簽發1 紙250 萬元之支票向被告公司之法定代理人黃
      國忠購買5 隻魟魚，且係被告公司先向訴外人天下龍魚公
      司買魚之後，原告來看才決定要買魟魚投資云云，顯係臨
      訟附和被告所為不實之詞，不足採信。
（四）另參諸系爭支票係由被告收受後再背書轉讓予基雅國際股
      份有限公司於97年6 月4 日兌領，並非由被告法定代理人
      基於個人關係所兌領，或者交予訴外人天下龍魚公司兌領
      ，益徵系爭支票係原告基於消費借貸關係借予被告資金，
      並非如被告所稱係原告向被告之法定代理人黃國忠購買5
      條魟魚做為投資之對價。
（五）綜上，原告主張被告公司之法定代理人黃國忠於97年6 月
      3 日以其所經營之瑋隆國際有限公司欲購買土地擴建漁業
      養殖場為由原告借款250 萬元，並由原告簽發系爭支票予
      被告之事實，應堪信為真實而可採信，被告辯稱系爭支票
      原告向被告之法定代理人黃國忠購買5 條魟魚做為投資之
      對價云云，不足採信。
六、原告雖主張兩造就消費借貸契約期間約定為1 年，月息為2
    分云云，惟原告就前開主張並未能舉證以實其說，且證人呂
    芳運於99年5 月24日結證稱：「（問：當時有無說錢如何還
    、利息如何計算？）答：錢什麼時候還，三個月還是半年我
    不知道，利息怎麼算我不知道。我當時雖然在場，但是一直
    忙我的事情。」等語（見本院卷第43頁），是原告此部分主
    張不足採。惟按「借用人應於約定期限內，返還與借用物種
    類、品質、數量相同之物，未定返還期限者，借用人得隨時
    返還，貸與人亦得定一個月以上之相當期限，催告返還。」
    民法第478 條定有明文。查本件原告既未能證明兩造間有約
    定1 年之借貸期限，則兩造間應認係成立未定期限之消費借
    貸契約，且原告已於98年12月3 日以存證信函向被告催告請
    求返還系爭借貸款項（見本院卷第17頁），並於98年12月30
    日向本院聲請核發支付命令，應認原告已定相當期限向被告
    催告請求返還借款250 萬元。
七、按給付有確定期限者，債務人自期限屆滿時起，負遲延責任
    。給付無確定期限者，債務人於債權人得請求給付時，經其
    催告而未為給付，自受催告時起，負遲延責任。其經債權人
    起訴，或依督促程序送達支付命令，與催告有同一之效力。
    民法第229 條第1 、2 項分別定有明文。又遲延之債務，以
    支付金錢為標的者，債權人得請求依法定利率計算之遲延利
    息，但約定利率較高者，仍從其約定利率；應付利息之債務
    ，其利率未經約定，亦無法律可據者，週年利率為5 ％。亦
    為同法第233 條第1 項及第203 條所明定。查本件原告請求
    被告應返還之借貸金額，並未能證明有定期限及約定利息，
    已如前述，則自應視為不定期限之消費借貸契約，則原告請
    求自存證信函之催告翌日起即98年12月4 日（見本院卷第17
    頁）至清償日止，按年息5 ％計算之利息，應予准許，逾此
    部分之請求，則屬無據。
八、綜上所述，原告依消費借貸法律關係請求被告應給付原告25
    0 萬元，及自98年12月4 日起至清償日止，按年息5 ％計算
    之遲延利息之範圍內，為有理由，應予准許，逾此部分之請
    求則無理由，應予駁回。
九、兩造均陳明願供擔保聲請宣告假執行或免為假執行，經核於
    法並無不合，爰分別酌定相當擔保金額予以宣告。至原告敗
    訴部分，其假執行之聲請失所附麗，應併予駁回。
十、本件事證已明，兩造其餘攻擊防禦方法及本院未經援用之證
    據，經審酌後，核與本件之結論，不生影響，爰不一一贅述
    ，附此敘明。
十一、據上論結，本件原告之訴為一部有理由、一部無理由，依
      民事訴訟法第79條、第390 條第2 項、第392 條第2 項，
      判決如主文。
中    華    民    國    99    年    9     月    27    日
                        民事第二庭  法  官  高明德
以上正本係照原本作成。
如對本判決上訴，須於判決送達後20日內向本院提出上訴狀。
如委任律師提起上訴者，應一併繳納上訴審裁判費。
中    華    民    國    99    年    9     月    27    日
                                    書記官  崔青菁

司法院資訊處製作；財團法人民間司法改革基金會備份。
